【裁判字號】    89,訴,821
【裁判日期】    891211
【裁判案由】    偽造有價證券等
【裁判全文】
臺灣臺北地方法院刑事判決                          八十九年度訴字第八二一號
    公  訴  人  臺灣臺北地方法院檢察署檢察官
    被      告  丁○○
    選任辯護人  林靜文
右列被告因行使偽造有價證券等案件，經檢察官提起公訴（八十八年度偵字第二六五
四六號），本院判決如左：
    主      文
丁○○無罪。
    理      由
一、公訴意旨略以：被告丁○○於民國八十八年十二月四日下午一時許，在臺北縣中
    和市○○街二十六號門前拾獲不詳者以剪貼方式偽造之中華民國公益彩券第一期
    新臺幣（下同）二百萬元之中獎彩券，由於剪接技術粗陋，明知其偽，仍基於貪
    念，意圖為自己不法之所有，於八十八年十二月六日上五九時許，持該偽造之彩
    券至臺北市中山區○○○路○段一五０號臺灣銀行中山分行，向行員丙○○要求
    兌領獎金，嗣為該行員識破報警查獲，並扣得該偽造之彩券一張，因認被告涉犯
    刑法第二百零一條第二項之行使偽造有價證券、同法第三百三十九條第三項、第
    一項之詐欺取財未遂等罪嫌等語。
二、公訴人認被告涉犯上開行使偽造有價證券、詐欺取財未遂等罪嫌，係以被告坦承
    拾獲彩券兌領等情，核與證人丙○○於警訊中指陳之情節相符，且有扣案之彩券
    一張等資為論據。
三、按犯罪事實應依證據認定之，無證據不得推定其犯罪事實，又不能證明被告犯罪
    者，應諭知無罪之判決，刑事訴訟法第一百五十四條、第三百零一條第一項分別
    定有明文。訊據被告固坦承其有持上開彩券向臺灣銀行中山分行兌領獎金之情事
    ，惟否認其有何犯罪之故意，辯稱：我於臺北縣中和市○○街二十六號老金山珠
    寶銀樓任金飾師父，八十八年十二月四日星期六（第一期公益彩券發行第四日）
    我在銀樓門口拾獲一張已括過之中華民國公益彩券第一期立即獎聯，見其上有二
    百萬元三個獎項相同之數目，即興奮莫名地告知銀樓老闆娘乙○○○，之後，又
    向賣獎券之黃秀幃確認是否中獎，黃秀幃並要求我至戊○○○○影印中獎之彩券
    給她作廣告，我以為拾獲之彩券真的中了二百萬元，就於翌日（星期日）向房屋
    仲介公司簽立購屋委託書，八十八年十二月六日星期一上午就持向臺灣銀行中山
    分行兌領，我當時僅是基於貪念，一直到銀行行員告知彩券是假的，才知道所拾
    獲之彩券是經剪貼的等語。經查：
    （一）、臺灣銀行發行之中華民國公益彩券，是屬於兩獎合一之彩券，彩券右邊
            部分是「立即獎聯」，左邊部分則是「幸運獎聯」，第一期公益彩券之
            立即獎最高獎金為二百萬元，括去立即獎聯圖案後，會出現六組數字獎
            額，若有三組數字相同，就是中該組數字獎額之獎金；幸運獎之獎項、
            獎金，則視當期特獎七位數字號碼及末一位至末六位數字號碼是否相同
            以定之。另立即獎是否確實中獎，臺灣銀行並設有僅該行行員知悉之立
            即獎聯上顯示之四個英文字母中要顯示「Ａ、Ｂ、Ｃ、Ｄ、Ｅ」中任何
            一個字母，再由行員括除立即獎聯下方之「此區請勿括除」欄，輸入該
            數字號碼核對是否與密碼相符後，始能確知該立即獎是否中獎等情，業
            經彩券商負責人黃有忠、臺灣銀行中山分行行員丙○○於本院訊問時證
            述明確（分詳見本院八十九年六月二十八日、八十九年十一月二十七日
            訊問筆錄），並有臺灣銀行總行函一紙（詳見本院卷宗）附卷可稽。又
            扣案之第一期公益彩券立即獎聯一紙，經法務部調查局鑑定結果，其右
            下方二百萬元之數字獎額是剪下另一紙彩券上二百萬元之數字獎額黏貼
            而成，此有法務部調查局八十九年九月十九日（八九）陸（二）字第八
            九０七一五四一號鑑定通知書一紙（詳見本院卷宗）及該偽造之彩券一
            紙扣案可證，故被告持以行使兌領獎額之由臺灣銀行發行中華民國第一
            期公益彩券是屬偽造之有價證券，其行使偽造有價證券之行為，本即含
            有詐欺之性質，不另論詐欺取財罪（最高法院五十二年台非字第一六號
            裁判意旨參照），先予敘明。
    （二）、證人乙○○○於本院訊問時證稱：我是老金山珠寶銀樓之負責人，被告
            受僱於我，八十八年十二月四日中午剛吃過飯，要出門時，見被告從店
            外走進來。拿了一張彩券說中了二百萬元，我說別傻了，我是在店門口
            看到他彎腰撿東西，就說中了二百萬元，當時被告給我看的彩券是小小
            一張的等語（詳見本院八十九年七月十七日訊問筆錄），職是，被告辯
            稱該彩券之立即獎聯是其在銀樓門口撿到一事，應堪採信。
    （三）、證人黃秀幃即彩券零售業者於本院訊問時證稱：被告有一天晚上來問我
            彩券要如何才叫中獎？我說如果（立即獎）有三組之獎額數字相同，就
            是中該數字之獎額，當時他沒有拿彩券給我看，但說他中了二百萬元之
            大獎，我就說那你影印彩券給我們作廣告，後來他就到戊○○○○影印
            彩券，我接著也跟過去，當時他已經影印了，我叫他再放大一點，我當
            時還是沒有看到彩券本身，因為照相館已經影印好了，我拿到影本也沒
            有想到是偽造的彩券，隔了二天新聞報導出來，才知道是偽造的等語（
            詳見本院八十九年六月二十八日訊問筆錄）。證人張滄沛即戊○○○○
            負責人於本院訊問時證稱：被告在一個星期六的晚上約十時四十分許，
            拿一張括過的彩券問我可不可以影印？我幫他印了一比一大小一張之彩
            券，後來我隔壁獎券行之黃秀幃過來問我可不可以放大一張給她？我就
            放大一張Ａ４紙張的給她。我從她與被告之聊天中，知道是中了二百萬
            元之大獎，被告並拿彩券給我看，他說他已經訂了房子，並有點高興過
            頭，我因他是殘障人士，怕他因意外之財富而有危險，還叫他不要聲張
            ，隔了二天我看新聞報導才知道是偽造的等語（詳見本院八十九年六月
            二十八日訊問筆錄）。由證人黃秀幃、張滄沛證述被告拾獲上開彩券後
            之情狀及證人張滄沛看到該彩券後，亦未特別注意或發現該彩券是經剪
            貼數字獎額偽造等情可知，被告於影印彩券當時並不知該彩券是經偽造
            的。
    （四）、證人甲○○即雙和房屋仲介有限公司經紀人於本院訊問時證稱：八十八
            年十二月五日星期日被告因看中臺北市○○○路售價四百三十萬元之房
            子，欲出價三百二十萬元購買，而至本公司簽立買賣議價委託書，並支
            付保證金三萬元，委託我們向賣方議價，斡旋時間自八十八年十二月六
            日起至同年月十二日止，後因屋主不同意該售價，故我們退還被告交付
            之保證金。被告於訂屋時未提及中獎之事，我是於八十八年十二月六日
            看新聞才知道，退還保證金時我有問他中獎之事，他說是誤會。他於簽
            約前看過房子，晚上又帶他媽媽去看房子，表現的很高興的樣子等語（
            詳見本院八十九年十一月十五日訊問筆錄）。由證人甲○○上開證詞可
            知，被告確於拾獲扣案之彩券後，即於翌日簽立買賣議價委託書欲購買
            房屋，此並有證人甲○○所提之買賣議價委託書影本一紙附卷可稽（詳
            見本院卷宗），而觀諸被告看屋、訂屋所表現之情形，若其已經知悉該
            彩券是經人剪貼偽造，衡情，當於確實能以該彩券兌領獎額後，再行訂
            屋，故其辯稱當時尚不知該彩券是偽造一節，應堪採信。
    （五）、證人丙○○於本院訊問時證稱：八十八年十二月六日銀行一早開門，被
            告就說他中大獎，我問他是多少？他說是二百萬元，我告訴他要在櫃台
            辦理，我於經辦人員辦理時，在旁看辦理之情形，被告是交付立即獎聯
            及其身分證，該彩券雖無如扣案彩券現狀是全部括除乾淨的，但其上之
            阿拉伯數字、國字大寫數字及英文字母均可看見，我們因發現該立即獎
            聯上之英文字母「Ｋ、Ｚ、Ｘ、Ｋ」並非中獎獎額應有之Ａ、Ｂ、Ｃ、
            Ｄ、Ｅ英文字母中任何一個字母，就將該密碼括除，輸入電腦核對後，
            發現密碼亦不相符，為慎重起見，我用手指稍微括該獎額數字部分，發
            現會翹起來，所以知道是浮貼的，才確定是變造的，為了報案，我們將
            該立即獎券面圖案全部括除乾淨，以求明確。當時如果不看英文字母，
            只用肉眼觀察，是無法一望即知獎額數字是浮貼的，要仔細看才可看出
            浮貼後之顏色深度不同，再進一步用手指括括看，才能確定是浮貼的等
            語（詳見本院八十九年十一月二十七日訊問筆錄）。扣案之偽造中華民
            國第一期公益彩券立即獎聯於本院庭提被告辨識時，雖可以肉眼觀察出
            該立即獎右下方二百萬元之獎額數字是以剪貼方式偽造而成，然被告於
            持之兌領時，並不知立即獎中獎彩券之防偽辨識方法，且該彩券又係第
            一期發行之公益彩券，一般而言，民眾並不會特別留意他人括除過之彩
            券，會以上開方式加以偽造，參以被告為一中度肢障人士，此有中華民
            國殘障手冊影本一紙附卷可憑，本身之智識程度並不高，對於該偽造之
            彩券可能是出於他人之惡作劇，並無認識，當亦無可能逕以手指括除方
            式先加以確認，從而，其辯稱係於行使兌領之後，經銀行行員告知是偽
            造之彩券，始知是剪貼偽造之彩券一事，與事實相符。
    綜上所述，被告基於貪念，以為拾獲之彩券是中獎彩券而持以兌領獎額，其客觀
    上雖有持以行使之行為，惟期主觀上欠缺行使偽造有價證券之認知與故意。此外
    ，復查無其他積極證據足證被告有何公訴人所指之明知為偽而行使偽造有價證券
    、詐欺未遂等犯行，揆諸首揭說明，自應為被告無罪判決之諭知。
據上論斷，應依刑事訴訟法第三百零一條第一項判決如主文。
本案經檢察官陳進德到庭執行職務
中      華      民      國    八十九    年    十二      月    十一    日
                                      臺灣臺北地方法院刑事第五庭
                                          法  官  朱夢蘋
右正本證明與原本無異。
如不服本判決，應於判決送達後十日內向本院提出上訴狀
                                          書記官  周小玲
中      華      民      國    八十九    年    十二      月    十九    日


司法院資訊處製作；財團法人民間司法改革基金會備份。
